【裁判字號】    88,上訴,3653
【裁判日期】    890609
【裁判案由】    銀行法等
【裁判全文】
臺灣高等法院刑事判決                          八十八年度上訴字第三六五三號
    上  訴  人  臺灣臺北地方法院檢察署檢察官
    被      告  甲○○
右上訴人因被告違反銀行法等案件，不服臺灣台北地方法院八十八年度訴字第四七０
號，中華民國八十八年七月八日第一審判決（起訴案號：臺灣台北地方法院檢察署八
十七年度偵字第一六六四四號）提起上訴，本院判決如左：
    主  文
原判決撤銷。
甲○○共同違反除法律另有規定外，非銀行不得辦理國內外匯兌業務之規定，處有期
徒刑壹年參月。
    事  實
一、甲○○明知非中央銀行或指定之銀行不得辦理國內外匯兌及買賣外匯等業務，竟
    自民國八十一年間起，與王標（另為審理）及案外人林滋伯（未據起訴）共同基
    於犯意聯絡，或透過林滋伯直接與香港聯繫，或透過王標，由王標與有犯意聯絡
    之王治中、蕭枝香（上述二人由原審審理中）合作，而王治中係設於台北市○○
    ○路○段二八巷一號四樓之鉅福金銀珠寶有限公司（下稱鉅福珠寶公司）、鉅福
    開發股份有限公司（下稱鉅福開發公司）以及設在台北市○○○路○段三一巷一
    號六樓之雄鋒銀樓之實際負責人，該鉅福珠寶公司、鉅福開發公司及雄鋒銀樓分
    別係以其親戚張美玲（張女之夫葉忠義係王治中之妻兄）、張媽成（張美鈴之父
    ）名義登記為負責人，王治中與其兄王治光（由原審審理中）、嫂蕭枝香（亦由
    原審審理中）均明知非中央銀行或其他指定銀行不得辦理國內外匯兌及買賣外匯
    等業務，且各該公司係以黃金進口買賣及土地開發、建築房屋為主要營業項目，
    匯兌並不在其公司登記營業範圍，甲○○竟與渠等有犯意之聯絡，由王治中等在
    前開鉅福珠寶公司、鉅福開發公司及雄鋒銀樓等處所，以匯率較高、手續費低廉
    及取款迅速為號召，招來不特定之客戶，違法經營國外匯兌（以台灣、香港與大
    陸間為主）及買賣外匯等業務，彼等匯兌作業方式，除直接接受客戶委託辦理匯
    兌、買賣外匯，或由與彼等有犯意聯絡之地下通匯業者向客戶收現，或由客戶依
    指示將欲匯兌之款項匯入各下游業者設在銀行之帳戶內，再由各下游據點將款項
    轉至王治中等人以王增添名義及香港人車忍成、黃添亮分別設在台灣省合作金庫
    長安支庫等銀行帳戶內，各該帳戶再轉帳至蕭枝香設在合作金庫長安支庫之帳戶
    後，蕭枝香帳戶再轉開臺灣銀行支票存入以何滿南、張光正、魏金木、張媽成等
    人名義分別設在華南銀行城東分行、第一銀行大同分行、合作金庫中山支庫、台
    北銀行建成分行等帳戶，再由該等帳戶以投資國外房地產名義，結匯美金至香港
    由王治中之弟王治武經營之港興財務有限公司（於八十六年間改為浩瀚財務有限
    公司，下稱港興公司），或在台灣收受客戶付款後，將客戶指定之國外受款帳戶
    資料電傳至港興公司，由港興公司於國外先匯款予客戶指定之受款人，匯兌款項
    再由兩地相互對沖，或循上開帳戶之管道，匯款至港興公司之方式，在台灣為不
    特定之客戶辦理國外匯兌及買賣外匯等業務。甲○○在此期間，利用00000
    000、00000000等號電話對外接洽，並以不知情之王增添及陳遠文分
    設於台灣省合作金庫長安支庫九九九五九號帳戶及台北市第一信用合作社儲蓄部
    000000000000等銀行帳戶，循前述匯款管道，在台北市○○路五十
    九號二樓，為陳興華等不特定之客戶辦理國外匯兌及買賣外匯等業務，其收費方
    式則以匯款美金一萬元收取新台幣二百元。嗣於八十七年四月三十日，法務部調
    查局北部地區機動工作組查獲蕭枝香等上游業者，而循線查獲甲○○上開違法行
    為。
三、案經法務部調查局北部地區機動工作組移送台灣台北地方法院檢察署檢察官偵查
    理  由
一、右開事實，業據被告甲○○對於原審及本院審理時坦承不諱，（見原審卷第十三
    頁、第十四頁、本院八十九年五月二十六日審理筆錄），另依證人陳興華於調查
    時證稱：「約於民國八十一年間，我有一位專事鞋子外銷中東之友人周大波（目
    前已移民美國），常拿些旅行支票回來，有時為了及早兌換取得新台幣週轉，於
    是要我幫忙引介民間業者兌換，我基於幫助友人之立場，乃經由旅行業者（名不
    詳）引介，而找上甲○○，因為甲○○兌換之匯率較高，且免手續費，並能於當
    日取得兌換之金額，是以陸陸續續向甲○○兌換了一、二十次旅行支票，金額約
    共二千萬元。」（參酌八十七年五月十六日調查筆錄），另同案被告陳乙民亦稱
    ：「如前述，王太太事情案發後有人通知我，說『吳為（渭）北』．．．等三人
    已遭調查局人員約談，我太太便將之載明於月曆上（按指月曆上記載吳為北等三
    人名字原因），至於一至四月之月曆，一來避免麻煩，二來已無用處，便將它撕
    掉了。」（參酌八十七年五月五日調查筆錄），足見被告被告確有與王標、蕭枝
    香等上游業者共同從事匯兌外匯業務，被告所為上開自白經核與證人所述相符，
    是上述被告所為之自白堪予採信，本件被告行為明確，其犯行洵可認定。
二、按外匯之買賣，依管理外匯條例規定，僅中央銀行或其指定銀行得辦理之，又除
    法律另有規定者外，非銀行不得辦理國內外匯兌業務，且公司不得經營登記範圍
    外之業務，銀行法第二十九條第一項、公司法第十五條第一項定有明文，本件被
    告違反上開規定從事外匯買賣匯兌業務，核被告所為，係犯公司法第十五條第三
    項、銀行法第一百二十五條第一項之罪。又公司法第三項為處罰公司負責人，屬
    身分犯之規定，若行為人非公司負責人，然知情並實際參與從事登記範圍以外之
    業務，與公司負責人共同實施犯罪行為，依刑法第三十一條第一項規定，仍應論
    以共犯。而本案被告與經營鉅福金銀珠寶有限公司、鉅福開發股份有限公司、雄
    鋒銀樓之王治中、蕭枝香等人基於犯意之聯絡，從事外匯交易買賣，其等彼此間
    自應論以共同正犯。又被告係一行為觸犯上開二罪名，為想像競合犯，應從一重
    之銀行法第一百二十五條論處。又非銀行之公司或個人辦理國內外匯兌業務之行
    為，性質上為繼續犯，係包括之一罪關係，應僅論以一罪。
三、原審以被告罪證明確予以論罪科刑，固非無見，惟查，銀行法第一百二十五條第
    一項之規定，與管理外匯條例第二十二條第一項規定，應係法規競合，依重法優
    於輕濁法之原則，應論以銀行法第一百二十五條第一項之罪，原審認為係想像競
    合犯，尚有未洽。又銀行法第一百二十五條第一項之罪係繼續犯，已如前述，原
    判決於事實欄認定「基於概括之犯意」部分，亦有未合，又原審就被告辦理國外
    匯兌及買賣外匯等業務之地點「台北市○○路五十九號二樓」，漏未認定，亦有
    未妥，再按宣告緩刑，應就被告有無再犯之虞，及能否由於刑罰之宣告而策其自
    新等，加以審酌；又對於科刑之被告諭知緩刑，除應具備一定條件外，並須有可
    認為以暫不執行刑罰為適當之情形，最高法院四十九年台上字第二八一號、第二
    十九年上字第一九五０號判例意旨已有明示。經查，被告自八十一年起至八十七
    年間止，從事地下通匯業務，期間甚長，且提供二門電話及他人二帳戶對外接洽
    ，顯見規模不小，對於金融秩序影響甚鉅，被告並非無再犯之虞，亦無事證顯示
    以暫不執行為適當，原審未予詳查，為緩刑之宣告，尚有未洽，檢察官上訴意旨
    亦以此指摘原判決不當，其上為有理由，自應由本院將原判決撤銷改判。爰審酌
    被告犯罪之動機、目的、手段，所生危害及犯罪後之態度等一切情狀，量處有期
    徒刑一年三月。
據上論斷，應依刑事訴訟法第三百六十九條第一項前段、第三百六十四條、第二百九
十九條第一項前段，銀行法第二十九條第一項、第一百二十五條第一項、公司法第十
五條第三項，刑法第十一條前段、第二十八條、第三十一條第一項、第五十五條，判
決如主文。
本案經檢察官蔡茂松到庭執行職務。
中    華    民    國    八十九    年      六        月        九        日
                            臺灣高等法院刑事第二十四庭
                                審判長法  官  陳  貽  男
                                      法  官  帥  嘉  寶
                                      法  官  李  世  貴
右正本證明與原本無異。
如不服本判決應於收受送達後十日內向本院提出上訴書狀，其未敘述上訴之理由者並
得於提起上訴後十日內向本院補提理由書（均須按他造當事人之人數附繕本）。
                                      書記官  魏  汝  萍
中    華    民    國    八十九    年      六        月        十五      日
附錄本案論罪科刑法條：
銀行法第一百二十五條
違反第二十九條第一項之規定者，處一年以上七年以下有期徒刑，得併科新台幣三百
萬元以下罰金。
法人犯前項之罪者，處罰其行為負責人。


司法院資訊處製作；財團法人民間司法改革基金會備份。
